【裁判字號】    98,交聲,976
【裁判日期】    980908
【裁判案由】    聲明異議
【裁判全文】
臺灣高雄地方法院交通事件裁定         98年度交聲字第976號
原處分機關  高雄市政府交通局
異  議  人  甲○○
上列異議人因違反道路交通管理處罰條例案件，對於高雄市政府
交通局中華民國98年4 月2 日所為裁決（原處分案號：高市交裁
字第裁32-B00000000號）聲明異議，本院裁定如下：
    主  文
原處分撤銷。
甲○○二輛以上之汽車共同在道路上以危險方式駕駛，吊銷其駕
駛執照，參年內不得考領，並應接受道路交通安全講習。
    理  由
一、原處分意旨略以：受處分人甲○○於民國97年5 月11日凌晨
    1 時20分許，駕駛車號YD3-157 號重機車，沿高雄市三民區
    ○○○路因二輛以上之汽車共同在道路上以危險方式駕駛，
    經逕行舉發（原處分誤載攔停舉發），依道路交通管理處罰
    條例第43條第3 項規定，裁處罰鍰新台幣（下同）9 萬元，
    吊銷其駕駛執照，3 年內禁考，並施以道路交通安全講習等
    情。聲明異議意旨則以：異議人並無舉發之違規事實，且原
    處分機關前於97年7 月25日，即曾以上開舉發事實，裁處異
    議人罰鍰3 萬元，吊銷駕駛執照，3 年內禁考之處分，經異
    議人聲明異議後，業經貴院以97年度交聲字第2046號裁定撤
    銷該處分確定。詎原處分機關未依原裁定執行，復於98年4
    月2 日重為處分，並加重裁罰，違反一事不二罰之規定，為
    此聲明異議，請撤銷原處分等語（見交聲卷第2 、77頁）。
二、按二輛以上之汽車共同違反第1 項規定（在道路上蛇行或以
    其他危險方式駕車；行車速度超過規定之最高時速60公里以
    上；拆除消音器或以其他方式造成噪音），或在道路上競駛
    、競技者，處汽車駕駛人新台幣3 萬元以上9 萬元以下罰鍰
    ，並當場禁止其駕駛及吊銷其駕駛執照。汽車駕駛人違反第
    第3 項規定者，應接受道路交通安全講習。汽車駕駛人，曾
    依第43條規定吊銷駕駛執照者，3 年內不得考領駕駛執照，
    道路交通管理處罰條例第43條第3 項、第67條第2 項前段分
    別定有明文。另按「一行為同時觸犯刑事法律及違反行政法
    上義務規定者，依刑事法律處罰之。但其行為應處以其他種
    類行政罰或得沒入之物而未經法院宣告沒收者，亦得裁處之
    。前項行為如經不起訴處分或為無罪、免訴、不受理、不付
    審理之裁判確定者，得依違反行政法上義務規定裁處之」，
    行政罰法第26條亦規定明確。該條立法理由明載：「一行為
    同時觸犯刑事法律及違反行政法上義務規定時，由於刑罰與
    行政罰同屬對不法行為之制裁，而刑罰之懲罰作用較強，故
    依刑事法律處罰，即足資警惕時，實無一事二罰再處行政罰
    之必要。且刑事法律處罰，由法院依法定程序為之，較符合
    正當法律程序，應予優先適用。但罰鍰以外之沒入或其他種
    類行政罰，因兼具維護公共秩序之作用，為達行政目的，行
    政機關仍得併予裁處，故為第一項但書規定」。又所謂其他
    種類行政罰，係指違反行政法上之義務應受「裁罰性」之「
    不利處分」，依行政罰法第2 條規定，包括限制或禁止行為
    之吊扣證照處分。是以同時觸犯刑事法律及違反行政法上義
    務規定之行為，行政機關得否科以與刑罰相類之行政罰，端
    視該行為之刑事訴追或審判程序終局結果而定，在刑事訴追
    、審判程序尚未終局確定前，行政機關自不得逕予裁罰。
三、查異議人即受處分人（下稱異議人）甲○○有於民國97年5
    月11日凌晨1 時20分許，駕駛車號YD3-157 號重機車，沿高
    雄市三民區○○○路行駛等情，為異議人所自承，且據證人
    即員警乙○○到庭證述明確（見交聲卷第112 頁），復經本
    院當庭勘驗蒐證錄影光碟內容，製有勘驗筆錄1 份在卷可稽
    （同上卷第107-111 頁）。證人乙○○證稱：伊於本件舉發
    時間，係執行防制危險駕車錄影蒐證勤務，本件異議人之交
    通違規行為，係由伊同事吳承恩所舉發，伊當時同乘於汽車
    上負責錄影蒐證。伊等係於97年5 月11日凌晨1 時20分許，
    駕車巡邏至高雄市○○路與榮耀街口時，發現飆車族從榮總
    路由南向北行駛；到了榮佑路左轉，由東向西行駛；到了民
    族路又左轉，由北向南行駛；到了大中一路再左轉，由西向
    東行駛；回到榮總路又左轉，由南向北行駛，等於繞了一圈
    。伊等係於車隊繞第2 圈時，發現有3 部機車由東往西逆向
    行駛在大中一路西向東的車道上，並從高架橋下方穿越大中
    一路往榮總路行駛，其中1 部就是異議人所騎車號YD3-157
    號重機車（當場播放蒐證錄影光碟並指出異議人所騎機車出
    現上開駕駛行為之片段〈播放程式顯示時間1 分15秒至16秒
    之間〉）。其後於播放程式顯示時間1 分51秒至2 分14秒期
    間，異議人所騎機車一直在車隊後方行駛，先由榮總路南向
    北行駛，左轉榮佑路，到了民族路再左轉，這2 次左轉並連
    續闖2 個紅燈。此後異議人前方車陣繞行第3 圈，但這次到
    了大中一路路口未再左轉，而是直行大中一路，到了鼎中路
    口再右轉，此於播放程式顯示時間6 分1 秒至6 分13秒期間
    ，有錄到異議人在大中一路與鼎中路紅燈右轉，此後伊等所
    乘之蒐證車輛就超越異議人所騎機車。而異議人之前在榮總
    路、榮佑路口時，本來騎在最後面，於左轉時開始超越，此
    後就與其他車輛互相超越，有翻拍照片為證（同上卷第117
    - 121 頁）。過了民族路後，異議人所騎機車已進入車陣當
    中，因速度太快，伊等蒐證要注意安全，前面又是紅燈，所
    以無法靠近錄影。經繼續尾隨錄影，到了大中一路與鼎中路
    口（播放程式顯示時間6 分1 秒），發現異議人所騎機車仍
    在車陣後面，顯然隨車陣繞行1 圈。依伊蒐證錄影所見，異
    議人雖不是帶頭的，但未脫離過車陣，且依伊等所駕蒐證車
    上之車速儀表，上開車陣在榮總路與民族路口時，車速約50
    至60公里，到了大中一路時，機車車速則在60公里以上。又
    異議人除了騎機車與其他車輛競速外，還有與其他車輛共同
    壅塞道路（當庭播放蒐證錄影光碟並指出播放程式顯示時間
    2 分13秒），異議人所騎機車在車隊內，該路段之道路為雙
    向各1 條車道，中間劃有雙黃線，車道寬度至多可容納3 、
    4 部機車併行，而異議人則以每4 部機車併行方式，集體佔
    據車道，並影響對向來車之安全等語（同上卷第112-114 頁
    ）。證人上開證述，核與蒐證錄影翻拍照片（同上卷第117-
    121 頁）及本院當庭勘驗蒐證錄影光碟結果相符（同上卷第
    108-110 頁），自堪採信。依蒐證錄影光碟所示內容，異議
    人確與10餘部機車共同行駛，並有集體併行佔據車道、跨越
    雙黃線逆向行駛、超速競速、紅燈左轉、紅燈右轉等集體以
    上開危險方式駕車之違規事實，甚屬明確。
四、又異議人雖有上開交通違規行為，惟該行為係同時觸犯刑事
    法律（刑法第185 條第1 項之妨害公眾往來安全罪）及違反
    行政法上義務規定（道路交通管理處罰條例第43條第3 項所
    定二輛以上之汽車共同在道路上以危險方式駕駛），揆諸前
    揭說明，於該行為之刑事審判程序尚未終局確定前，行政機
    關仍不得逕予裁處與刑罰相類之行政罰，否則即有雙重處罰
    之危險，有違行政罰法第26條之規範意旨。而異議人上開危
    險駕駛行為業經檢察官於97年12月26日提起公訴，由本院於
    98年2 月3 日以98年度審訴字第524 號案件繫屬，現仍審理
    當中，尚未為終局確定判決等情，有臺灣高等法院被告前案
    紀錄表1 份在卷可參（見交聲卷第122 頁）。原處分機關前
    於97年8 月25日曾以上開違規事實，裁處異議人罰鍰3 萬元
    ，吊銷駕駛執照，3 年內禁考之處分，因異議人聲明異議，
    業經本院以該刑事案件尚未判決確定，認該處分違反行政罰
    法第26條之規定，於98年2 月27日以97年度交聲字第2046號
    裁定撤銷原判決在案，有該交通事件裁定影本1 份在卷可查
    （同上卷第4-5 頁）。詎原處分機關於上開刑事案件仍在審
    理期間，又於98年4 月2 日重為本件處分，並加重裁處罰鍰
    9 萬元，有原處分影本1 份在卷可憑（同上卷第6 頁）。原
    處分機關於上開刑事審判程序尚未終局確定前，重為裁處與
    刑罰相類之行政罰（罰鍰），與行政罰法第26條之規範意旨
    不符，自有未當。至於吊銷駕駛執照、接受道路交通安全講
    習部分，性質上屬行政罰法第1 條後段所定之其他種類行政
    罰，自無一事二罰之違法。
五、原處分機關不待本件刑事案件判決確定，逕為上開罰鍰之處
    分，與法不合。異議人否認違規行為，聲明異議，雖無理由
    ，惟原處分既有上開可議，仍應由本院將原處分撤銷，並自
    為裁定。原處分機關就罰鍰部分，應依本件刑事審判之終局
    確定結果，另行處理，附此敘明。
六、依道路交通管理處罰條例第87條第2 項、第43條第3 項、第
    67條第2 項前段，道路交通案件處理辦法第20條前段，裁定
    如主文。
中    華    民    國    98    年    9     月    8     日
                  交通法庭      法  官  林柏壽
以上正本係照原本作成。
如不服本裁定應於送達後5 日內向本院提出抗告狀。
中    華    民    國    98    年    9     月    8     日
                                書記官  洪嘉慧


司法院資訊處製作；財團法人民間司法改革基金會備份。
